【裁判字號】    99,重訴,249
【裁判日期】    991019
【裁判案由】    所有權移轉登記等
【裁判全文】
臺灣板橋地方法院民事判決             99年度重訴字第249號
原      告  乙○○
            己○○
            丁○○
            丙○○
            戊○○
共      同
訴訟代理人  柯智炫律師
            林重宏律師
被      告  庚○○
訴訟代理人  陳志雄律師
被      告  甲○○
上列當事人間所有權移轉登記等事件，本院於民國99年10月5日
言詞辯論終結，判決如下：
    主  文
原告之訴及假執行之聲請均駁回。
訴訟費用由原告負擔。
    事實及理由
一、原告起訴主張：(一)座落台北縣八里鄉○○○段○道坑口小段
    1835-4、1835-6地號2筆土地（下稱系爭土地），原係原告
    與訴外人吳火生（已死亡，其遺產僅有被告甲○○1人繼承
    ）兄弟6人共有之家產，信託登記於吳火生名下，兩造於民
    國71年12月15日簽訂「吳川家產分產合約書」已載明吳火生
    對之並無處分權利，嗣於85年2月6日，吳火生復與原告簽訂
    「共有家產分配合約書」（下稱系爭契約）約定，吳火生應
    將系爭土地辦理分割及移轉所有權應有部分予原告，詎吳火
    生之妻即被告庚○○竟對於系爭契約均等分配之內容表示反
    對，並於原告訴請吳火生所有權移轉登記事件（即台灣士林
    地方法院90年度重訴字第507號）審理期間之90年8月14日，
    為免原告之追償，乃與吳火生合謀，共同將系爭土地以夫妻
    贈與方式移轉登記為庚○○所有，使吳火生履行系爭契約之
    債務，全部陷於不能履行，庚○○旋與其女吳碧慧於同年9
    月10日就系爭土地設定最高限額新台幣（下同）4,000萬元
    之抵押權，並向吳碧慧取得1,000萬元之借款，而受有利益
    ，致原告受有損害，爰依最高法院18年上字第2633號判例、
    民法第197條第2項、第118條第1項、第181條規定提起本件
    訴訟等情。並聲明：(一)庚○○應將系爭土地應有部分各6分
    之5，於90年8月14日以贈與為原因所為所有權移轉登記塗銷
    ；(二)甲○○應就上開土地辦理繼承登記；(三)甲○○應將上開
    土地應有部分移轉登記予原告各為6分之1；(四)庚○○應給付
    原告1,000萬元，及自起訴狀繕本送達翌日起至清償日止，
    按年息百分之5計算之利息；(五)前項部分，願供擔保請准宣
    告假執行。
二、庚○○則以：(一)「吳川家產分產合約書」已作廢，且已罹於
    消滅時效，原告不得引為主張之依據。(二)吳火生係遭詐欺而
    與原告訂立系爭契約，其生前已撤銷該被詐欺行為，原告亦
    不得引為主張之依據。(三)系爭土地係吳火生所有，並非原告
    及吳火生之父吳川信託登記為吳火生名義。(四)吳火生生前確
    將系爭土地贈與庚○○，並非出於通謀虛偽意思表示，亦非
    合謀為之，吳火生與庚○○固不構成侵權行為，遑論縱構成
    侵權行為，亦已罹於消滅時效，原告於另案台灣高等法院97
    年度重上字第219號所有權移轉登記等事件，亦已拋棄其請
    求權，不得再為主張。(五)縱系爭契約尚屬有效，吳火生僅對
    原告負契約債務不履行之損害賠償責任，其並未自系爭土地
    獲有任何不當得利，庚○○本於吳火生之贈與而取得系爭土
    地所有權，於贈與未被撤銷前，當屬有效，並無處分不生效
    力問題，自無民法第118條規定之適用，亦無不當得利可言
    。(六)庚○○本於消費借貸關係向吳碧慧借款取得1,000萬元
    ，仍負有返還之債務，自無不當得利可言等語，資為抗辯。
    並聲明：(一)原告之訴駁回；(二)如受不利判決，願供擔保請准
    宣告免為假執行。
三、甲○○則以：系爭土地並非伊所有，庚○○不可能登記予伊
    ，且伊尚有姐妹、弟弟，實在無能為力等語，資為抗辯。並
    聲明：原告之訴駁回。
四、查系爭土地原登記為吳火生所有，其先於85年2月6日，與原
    告簽訂系爭契約，同意將系爭土地應有部分移轉登記予原告
    ，復於90年8月14日，以夫妻贈與方式，將系爭土地移轉登
    記為庚○○所有，庚○○旋於90年9月10日將系爭土地設定
    最高限額4,000萬元抵押權予吳碧慧，並向吳碧慧借得1,000
    萬元之事實，有系爭契約、土地登記謄本在卷可稽（本院司
    重調字卷第18至23頁），且為兩造所不爭執，堪信為真實。
五、原告主張庚○○與吳火生合謀，以夫妻贈與方式，將系爭土
    地移轉登記為庚○○所有，使吳火生履行系爭契約之債務，
    全部不能履行，復以系爭土地向吳碧慧抵押借款1,000萬元
    ，而受有利益，致原告受有損害，原告自得依最高法院18年
    上字第2633號判例意旨、民法第197條第2項、第118條第1項
    、第181條規定，請求庚○○應將系爭土地應有部分各6分之
    5之所有權移轉登記塗銷；甲○○應就上開土地辦理繼承登
    記，並應將上開土地應有部分移轉登記予原告各為6分之1；
    庚○○應給付原告1,000萬元及法定遲延利息等情，為被告
    所否認，並以前詞置辯。經查：
  (一)本件前案台灣士林地方法院90年度重訴字第507號、台灣高
    等法院97年度重上字第219號判決均認定系爭契約為有效在
    案（本院司重調字卷第28至38頁、本院重訴字卷第44至50頁
    ），庚○○仍抗辯系爭契約並非有效，顯無可取。
  (二)按債權之行使，通常雖應對特定之債務人為之，但第三人如
    教唆債務人合謀，使債務之全部或一部陷於不能履行時，則
    債權人因此所受之損害，得依侵權行為之法則，向該第三人
    請求賠償（最高法院18年上字第2633號判例參照）。又教唆
    債務人或與其合謀，以減少債務人之一般財產者，例如以假
    債權聲請強制執行，或為避免債務人受強制執行，將其財產
    隱匿者，得成立侵權行為，但債務人將其財產贈與第三人或
    低價讓與第三人者，則屬有效（孫森焱著新版民法債編總論
    上冊第216頁參照）。查吳火生與庚○○為夫妻關係，兩人
    同財共居，庚○○對系爭契約之簽訂當知之甚詳，竟於原告
    起訴請求吳火生履行系爭契約債務之際，與吳火生為贈與系
    爭土地之意思表示合致，而受移轉登記為系爭土地所有權人
    ，顯係與吳火生合謀，使吳火生就系爭契約之債務全部陷於
    不能履行，致原告因此受有無法取得系爭土地應有部分之損
    害，依上開說明，原告自得依侵權行為之法則，向庚○○請
    求賠償，但吳火生與庚○○間之贈與契約仍屬有效。
  (三)復按「因侵權行為所生之損害賠償請求權，自請求權人知有
    損害及賠償義務人時起，二年間不行使而消滅。自有侵權行
    為時起，逾十年者亦同」、「損害賠償之義務人，因侵權行
    為受利益，致被害人受損害者，於前項時效完成後，仍應依
    關於不當得利之規定，返還其所受之利益於被害人」，民法
    第197條第1、2項定有明文。又「因時效而免負義務，雖得
    認為受利益，但法律規定時效制度，其目的即在使受益人取
    得其利益，故除另有不當得利請求權與之競合之情形外，不
    能謂無法律上之原因而受利益。本件上訴人受被上訴人毆傷
    ，當時對於被上訴人僅有侵權行為之損害賠償請求權，並無
    不當得利返還請求權與之競合，可得選擇行使之情形存在，
    則於侵權行為之損害賠償請求權罹於時效後，即無行使不當
    得利請求權之可言」，最高法院著有51年台上字第2881號判
    例可參，且民法第197條第2項規定，僅於損害賠償之義務人
    ，因侵權行為而受有利益，始有適用，如僅有侵權行為而無
    不當得利返還請求權與其競合者，即無上開規定之適用（同
    上揭書第353頁參照）。查原告對庚○○之侵權行為請求權
    已於罹於時效而消滅之事實，為兩造所不爭執，且庚○○係
    本於有效之贈與契約，取得系爭土地之所有權，已如前述，
    可見原告對庚○○並無不當得利返還請求權存在，依前開說
    明，本件即無民法第197條第2項規定之適用。是原告依民法
    第197條第2項規定請求庚○○塗銷系爭土地所有權移轉登記
    ，及依同法第181條請求庚○○給付1,000萬元本息，進而請
    求甲○○就系爭土地應有部分辦理繼承登記，再移轉登記予
    原告，均無理由，不應准許。
  (四)系爭土地原登記為吳火生所有，且吳火生將系爭土地移轉登
    記予庚○○之贈與契約亦屬有效，吳火生自非無權處分系爭
    土地，僅對原告負債務不履行損害賠償責任而已，故原告依
    民法第118條第1項「無權利人就權利標的物所為之處分，經
    有權利人之承認始生效力」之規定，對庚○○、甲○○所為
    請求，亦無理由。
六、綜上所述，原告依最高法院18年上字第2633號判例意旨、民
    法第197條第2項、第118條第1項、第181條規定，請求：(一)
    庚○○應將系爭土地應有部分各6分之5，於90年8月14日以
    贈與為原因所為所有權移轉登記塗銷；(二)甲○○應就上開土
    地辦理繼承登記；(三)甲○○應將上開土地應有部分移轉登記
    予原告各為6分之1；(四)庚○○應給付原告1,000萬元，及自
    起訴狀繕本送達翌日起至清償日止，按年息百分之5計算之
    利息；皆無理由，應予駁回。又原告之訴既經駁回，其假執
    行之聲請即失依附，應併駁回。
七、本件事證已臻明確，兩造其餘攻擊防禦方法及舉證，核與判
    決結果不生影響，爰不一一論述，併此敘明。
八、訴訟費用負擔之依據：民事訴訟法第78條、第85條第1項前
    段。
中    華    民    國    99    年    10    月    19    日
                  民事第二庭法  官  連士綱
以上正本係照原本作成
如對本判決上訴，須於判決送達後20日內向本院提出上訴狀。如
委任律師提起上訴者，應一併繳納上訴審裁判費。
中    華    民    國    99    年    10    月    19    日
                            書記官  吳俞玲

司法院資訊處製作；財團法人民間司法改革基金會備份。
